臺北高等行政法院判決　　　　　　　　　　　　　　　九十三年度簡字第九八九號
　　原　　　告　甲○○○○○○.
　　被　　　告　中央健康保險局
　　代　表　人　乙○○總經理.
　　訴訟代理人　己○○
　　　　　　　　戊○○
右當事人間因全民健康保險事件，原告不服行政院衛生署中華民國九十二年九月十日
衛署訴字第０九二００二九二七一號訴願決定，提起行政訴訟。本院判決如左：
　　主  文
訴願決定、審議審定及原處分關於原告自立名目向保險對象謝鐘榮收取醫療費用而裁
處五倍罰鍰新台幣壹萬貳仟元部分撤銷。
原告其餘之訴駁回。
訴訟費用由被告負擔四分之一，餘由原告負擔。
　　事  實  及  理  由
一、事實概要：原告於全民健康保險特約期間，經中央健康保險局台北分局於九十一
    年四月九日至五月十四日派員訪查原告及保險對象，發現於九十年十月至十一月
    及九十一年二月間，病患丙○○前往原告診所就診，先後施行包皮手術自費新台
    幣(下同)六千元、抽血驗尿檢查淋病、梅毒自費各八百元、施打抗生素及生長激
    素自費六千元；病患謝鐘榮亦先後抽血驗尿檢查淋病、梅毒自費各八百元及淋病
    檢查自費八百元，因認原告有自立名目而向保險對象收取全民健康保險給付項目
    之醫療費用之違規情事，乃依全民健康保險法 (下稱全民健保法)第五十八條、
    第七十五條及全民健康保險醫事服務機構特約及管理辦法第十條、第三十二條第
    二款規定，於九十一年八月八日以健保北字第０九一二００二九九五號函處違約
    紀點一次，並按其自立名目所收取費用處以五倍罰鍰八萬元。原告不服，申請複
    核，未獲變更，再向全民健康保險爭議審議委員會申請審議，經該會以保險對象
    丙○○施打生長激素及抗生素非為醫療上處置上所必要，原告係應該病患要求且
    簽具自費同意書後，而提供該醫療服務，且未申請該部分之醫療費用，核與全民
    健康保險法第五十八條之規定不符，而審定原核定關於按該部分醫療療用處五倍
    罰鍰三萬元部分應予撤銷，並駁回原告其餘審議之申請。原告不服，提起訴願，
    亦遭決定駁回，而提起本件行政訴訟。
二、本件原告起訴時，被告之代表人為張鴻仁，嗣於訴訟中變更為乙○○，茲據新任
    代表人具狀聲明承受訴訟，核無不合，應予准許。又原告係因不服被告以其自立
    名目向保險對象丙○○、謝鐘榮收取醫療費用而裁處五倍罰鍰五萬元之處分，而
    提起本件撤銷訴訟，依行政訴訟法第二百二十九條第一項第三款及第二項之規定
    ，應適用簡易訴訟程序，爰不經言詞辯論，逕行判決，均合先敘明。
三、原告起訴意旨略稱：按全民健保法第五十八條規定之立法精神，在於禁止醫院對
    於全民健保有提供之醫療給付項目，除向被告申請醫療費用支付外，又自立名目
    向保險對象收取費用而言，惟保險對象對於診察、檢驗、手術或藥物等，應有選
    擇之自由，其以健保身分就診，而要求自費購買藥物或自費其他檢驗，醫院於該
    情形下，如僅向被告診察費用，而藥物卻由保險對象，應非法所不許，本件二名
    保險對象至原告診所就診時，係以健保身分就診，而選擇部分自費檢驗、手術及
    藥物，原告亦未就其自費項目再向被告申請該部分給付，被告曲解全民健康保險
    法第五十八條規定裁處原告罰鍰，顯屬違法，爰起訴請求撤銷訴願決定、審議審
    定及原處分關於罰鍰五萬元部分等語。
四、經查：
    (一)按「保險醫事服務機構對本保險提供之醫療給付，除本法另有規定外，不得自
      立名目向保險對象收取費用。」「違反第五十八條之規定者，應退還收取之費
      用，並按所收取之費用處以五倍之罰鍰。」全民健保法第五十八條及第七十五
      條分別定有明文。故本件厥應審究者，係原告有無對於全民健保有提供之醫療
      給付項目，除向被告申請醫療費用支付外，又自立名目向保險對象丙○○、謝
      鐘榮收取費用之行為。
    (二)查原告主張保險對象丙○○雖以健保身分就診，然其自行選擇部分自費檢驗、
      手術及藥物，原告亦未就其自費項目再向被告申請該部分給付等情，固提出丙
      ○○出具之手術同意書及病歷為憑，被告亦自承原告就該部分自費項目並未向
      其申請醫療費用等情在卷，惟本院傳訊證人即前開保險對象丙○○到庭具結證
      稱：「 (問：當時有無問醫生已有健保，為何還要自費？)當時醫生沒有跟我
      說的那麼清楚，只跟我說開刀及檢查要自費。我有問過我的保險業務員，他跟
      我說，保險不給付，我想可能也是健保不給付，所以醫生告訴我要自費我就自
      費，我沒有細問醫生。」等語，足見證人丙○○因認其施行前開包皮手術及抽
      血驗尿檢查淋病、梅毒均不屬健保給付項目，始簽具自費同意書，原告訴稱證
      人丙○○係自行選擇自費檢驗及手術云云，尚不足採。故原告未盡其應向保險
      對象告知醫療資訊及使用健保給付項目之義務，徒為減省向被告申請醫療費用
      之手續，於丙○○簽具接受包皮手術同意書時，併要求其同意選擇自費醫療調
      劑及取藥，而向其收取手術及檢驗費用共七千六百元，自已違反前揭全民健保
      法第五十八條不得自立名目向保險對象收取費用之規定，被告依同法第七十五
      條規定，按其所收取之費用處以五倍罰鍰三萬八千元，於法洵屬有據，被告執
      其未向被告申請該部分之醫療費用，即不應裁罰云云，核不足採。
    (三)又查，被告以原告尚有自立名目向保險對象謝鐘榮收取全民健保給付項目之醫
      療費用之違規情事，無非以丁○○之訪查紀錄為唯一論據。惟原告主張保險對
      象謝鐘榮係自願選擇自費抽血及驗尿檢驗梅毒、淋病等情，業據提出謝鐘榮出
      具之同意書及病歷為證，核與證人即保險對象謝鐘榮到庭具結證稱：「 (問：
      當時為何用自費檢查，沒有用健保？)我當時是希望做很好的治療，因為健保
      的治療都是比較基本的治療，很多人的病都醫不好，所以我跟醫生說，我希望
      我的病趕快好，是我自己願意自費的，希望能夠得到比較好的治療，所以我也
      同意簽了同意書。」等語大致相符，即被告亦自承原告就謝鐘榮自費部分並未
      再向其申請療費用等情在卷，堪信原告主張保險對象謝鐘榮係自願以自費方式
      檢驗梅毒及淋病等情屬實。被告徒以證人謝鐘榮事後所為之檢驗屬健保給付之
      項目，逕認原告係誆稱前開檢驗非屬健保給付項目，而自立名目向證人謝鐘榮
      收取前開檢驗費用二千四百元，尚嫌率斷，被告依前揭全民健保法第七十五條
      規定，按原告所收取之費用裁處其五倍罰鍰一萬二千元，自有未洽。
五、綜上所述，被告以原告自立名目向保險對象丙○○收取費用七千六百元，依全民
    健保法第五十八條、第七十五條規定，按其所收取之前開費用處以五倍罰鍰三萬
    八千元之處分，並無違誤，審議、訴願決定遞予維持，俱無不合，原告訴請撤銷
    ，為無理由，應予駁回。至原處分關於原告自立名目向保險對象謝鐘榮收取醫療
    費用而裁處五倍罰鍰一萬二千元部分，尚有未洽，審議、訴願決定未予糾正，均
    有違誤，原告訴請撤銷，為有理由，應予准許。
據上論結，本件原告之訴為一部有理由，一部無理由，爰依行政訴訟法第九十八條第
三項前段、第一百零四條、民事訴訟法第七十九條，判決如主文。
中　　　華　　　民　　　國     九十四     年     一     月    三十一    日
                        臺 北 高 等 行 政 法 院   第 四 庭
                                                    法  官　蕭惠芳
右為正本係照原本作成。
本件以訴訟事件所涉及之法律見解具有原則性者為限，始得於本判決送達後二十日內
向本院提出上訴狀並表明上訴理由，如已於本判決宣示後送達前提起上訴者，應於判
決送達後二十日內補具上訴理由（均按他造人數附繕本），且經最高行政法院許可後
方得上訴。
中　　　華　　　民　　　國     九十四     年     一     月    三十一    日
            　　　　　　　　　　　　　　    　      書記官  李淑貞
